臺灣臺中地方法院民事判決　　　　　　 99年度重訴字第359號
原　　　告　簡黎民
訴訟代理人　黃英傑律師
複代理人　　詹閔智
被　　　告　林武郎
　　　　　　林武瑚
上二人共同
訴訟代理人　梁宵良律師
上列當事人間請求移轉土地登記事件，本院於民國100年3月31日
言詞辯論終結，判決如下：
    主      文
原告之訴駁回。
訴訟費用由原告負擔。
    事實及理由
一、原告起訴主張：
  (一)民國61年12月30日，原告之妻簡蘇淑鳳與被告之母林廖雪（
    已於78年1月9日死亡）、宋來福（已於78年12月26日死亡）
    、徐清慶、徐清祥等人，以轉手出售牟利之意，合資購買坐
    落臺中縣龍井鄉○○○段新庄子小段第38之18地號土地（重
    測後現為臺中市○○區○○段第90地號土地，下稱系爭土地
    ）。因系爭土地地目為旱，依當時土地法第30條規定（現已
    廢止），農地不能登記增加共有人，故由各出資者成立借名
    契約，將系爭土地登記於最大出資者林廖雪名下〔按出資比
    例為被告之母林廖雪26/48、宋來福17/48（內含徐清慶1/48
    、徐清祥1/48）、簡蘇淑鳳5/48〕。65年間，簡蘇淑鳳將其
    權利讓與原告，被告之母林廖雪並於65年間，於系爭土地所
    有權狀影本上註明各出資人之持分，作為原告持有系爭土地
    應有部分之憑證，並約定在系爭土地出售前，各出資人如有
    死亡，應由其繼承人繼承其權利義務，借名關係繼續存續。
    嗣於67、71年間，臺中縣政府徵收自系爭土地分割出之38-6
    5地號（現為東園段13地號）及38-299地號（現為東園段40
    地號）土地，被告之母林廖雪亦以出資比例分配徵收款予各
    出資者。78年1月9日林廖雪死亡後，由其子即被告林武郎、
    林武瑚繼承林廖雪之投資股份及出借名義人之資格；78年12
    月26日宋來福死亡，由其妻宋張阿藝、長子宋信男、次子宋
    東霖、長女宋貞慧、次女宋伶慧共同繼承宋來福之投資股份
    及借用名義人資格。被告二人於81年2月18日辦理系爭土地
    之繼承登記後，其借名登記關係及應有部分理應存續於林家
    （指被告）26/48、宋家17/48、簡家（指原告）5/48之間。
    此有代書在地籍圖上註明各出資人之持分比例，並有證人宋
    信男、宋東霖可為作證。由於原告長居國外，被告二人見有
    機可趁，漸生異心，竟於96年10月25日擅自將系爭土地持向
    兆豐銀行設定抵押權辦理貸款供其私用。原告於98年初始知
    悉上情及林廖雪之死訊，曾於98年4月27日以存證信函請求
    被告妥善處理，惟被告均置之不理。為此，原告以起訴狀主
    張終止借名登記關係，並本於兩造間之借名契約，類推適用
    民法第541條第2項及第549條第1項規定。聲明求為判決：被
    告等應將臺中市○○區○○段第90地號、地目旱、面積4169
    .93平方公尺土地，移轉登記所有權應有部分5/48予原告。
  (二)對被告陳述之答辯：
    1.參照66年9月20日，林家（登記林廖雪長媳吳麗珠名下）
      、宋家（登記宋來福次子宋東霖名下）、簡家（登記簡黎
      民之妻簡蘇淑鳳名下）另曾合資購買新庄子段新庄子小段
      第51-50、51-51地號兩筆土地，簡蘇淑鳳之出資比例均為
      5/48，皆可佐證簡蘇淑鳳於系爭土地之出資比例為5/48。
      又林、宋、簡三家原本私交甚篤，且為合資購買上開各筆
      土地，曾將徐清慶、宋東霖、吳麗珠、簡蘇淑鳳、宋來福
      、林廖雪等人之戶籍遷入訴外人陳墻及陳趙戶內，亦可
      佐證林廖雪、宋來福、簡蘇淑鳳等人確有合資購買土地之
      事實。
    2.被告雖否認林廖雪發給原告之土地所有權狀影本上「林廖
      雪」印章之真正，然查林廖雪同時有發給此一權利證明文
      件予訴外人宋來福、徐清慶、徐清祥等人。況且訴外人徐
      清祥曾以上開權利為擔保向訴外人宋來福借款10萬元，後
      將其權利讓與訴外人宋來福。若徐清祥無此權利，如何將
      權利讓與宋來福。由此均可印證原告所提上開文件確係林
      廖雪所製發。另林廖雪於63年7月22日與訴外人陳趙，
      合資向訴外人陳振輝購買新庄子段新庄子小段46-1地號之
      陳振輝之土地(持分16/18、面積1453平方公尺），並登記
      為陳趙名義，茲林廖雪可分得土地為241坪部分，該241
      坪土地中，原告亦有出資5/48，面積為25.1坪，故林廖雪
      亦在陳趙之土地所有權狀影本上註記原告之持分面積，
      再將附有註記之權狀影本交付原告收執，以為憑據。而該
      權狀影本上之註記，亦蓋有林廖雪之印文，且該印文與本
      權狀影本所附之印文相同，足可證明原告就系爭土地所提
      出資憑證為真。另被告訴訟代理人於99年11月29日庭訊時
      表示「因為是民國62年的事，被告不清楚系爭土地的情形
      ，而其父母都已不在，他們（指被告）也不清楚林廖雪印
      鑑章是否真的，而印章是否為林廖雪所蓋的」等語。顯見
      被告並不知悉原告與被告父母間之借名登記契約之內容，
      自不能空口推翻系爭土地所有權狀上載有各出資人持分比
      例、及林廖雪印章之真正。故原告既執有由林廖雪具名之
      土地所有權狀影本，即可證明原告於系爭土地確有權利存
      在。
    3.證人宋信男及宋東霖於99年11月1日庭訊時證稱：「（系
      爭土地）當初是我父親宋來福跟林傳舉（即林廖雪之夫）
      、簡蘇淑鳳（即原告之妻）、徐清慶、徐清祥等人合夥向
      陳束銘買的，但大家同意登記在林傳舉太太林廖雪的名下
      。」、「我們持有當初合夥所寫的持分單。就是這份土地
      所有權狀，上面寫『簡先生（指原告簡黎民）持分5/48』
      的字，是林傳舉所寫的。」、「沒錯（指宋信男曾將系爭
      土地一部出租他人），是這份房屋租賃契約書沒有錯，因
      為系爭土地我們有合夥，我要保障隱名合夥人的權利。」
      、「當初是林傳舉他叫我們去他辦公室拿的（指拿土地所
      有權狀影本），我們去拿的時候都已經寫好了，印章也蓋
      好了，所以我認為那是林傳舉所寫的。」、「我有看過（
      所有權狀影本），簡先生就是原告簡黎民，簡先生持分就
      是指他占有系爭土地的持分。」等語，可知系爭土地原告
      確有5/48的權利。
    4.訴外人宋信男為確保其父宋來福合資購買系爭土地之權利
      ，曾於69年在系爭土地上搭建面積400平方公尺之廠房（
      門牌為龍井鄉○○村○○○路23號），且一直自用或出租
      他人至88年5月26日，始將廠房以200萬元售予台中電子股
      份有限公司，該公司負責人李淑惠即為被告林武瑚之妻，
      另被告林武瑚為董事、林武郎為監察人、林武郎之妻吳麗
      珠亦為董事。倘若宋來福未出資購買系爭土地，被告二人
      大可訴請拆屋還地即可，豈會任由宋家佔用部分土地、搭
      建廠房、自用及出租長達20年。被告二人豈會不要求宋信
      男賠償使用土地之不當得利，反出資向宋家購買廠房。且
      建物存在系爭土地上許久，而其建築面積寬廣，被告不可
      能十餘年後才發現。又200萬元在88年間實屬相當大的金
      額，若非宋家真有權利存於系爭土地之上，實難想像所有
      權人願意平白以200萬元之高價，向占有其土地之人購買
      蓋於土地上之建物。且林家為了杜絕往後還有系爭土地其
      他出資人主張權利，刻意於協議書上載明「宋來福先生於
      系爭土地上無任何權利」，適足顯示被告欲蓋彌彰之心態
      。再參照宋家曾對被告二人提起竊佔等案件之告訴，雖經
      臺灣臺中地方法院檢察署98年度偵續字第494號為不起訴
      處分，但檢方於該不起訴處分書載明「綜上所述，被告林
      武郎、林武瑚二人之被繼承人林廖雪與告訴人宋張阿藝等
      人之被繼承人宋來福之間，依據本案之卷證資料，堪認具
      有隱名合夥之關係存在..云云，亦可知悉系爭土地絕非林
      廖雪個人獨資購買。
    5.本案系爭土地係由林廖雪(現由被告二人繼承)、簡蘇淑鳳
      (其後讓與原告)、宋來福、徐清慶、徐慶祥等五人共同出
      資購買，再借名登記於林廖雪名下(因上開五人中僅有林
      廖雪具自耕農身分，依當時土地法規定僅可移轉登記於具
      自耕農身分之人)，兩造間確有借名關係存在。各出資人
      合資購買系爭土地因為無法登記共有關係，但為確保各合
      資人的權益，才會藉由林廖雪出具系爭土地之「土地所有
      權狀」影本，並在上方書寫各出資人的持有比例，藉以保
      障各出資人權利，作為合資購買系爭土地之憑證。另由徐
      清祥出具予宋來福之借據與權利讓渡書以觀，係由徐清祥
      以系爭土地上之權利為借款之擔保，向宋來福借錢。設若
      徐清祥於系爭土地上未有權利存在，宋來福絕不可能出借
      金錢，並於嗣後受讓徐清祥系爭土地之權利。由此益證林
      廖雪等五人卻有於系爭土地上成立借名登記契約之事實。
    6.系爭土地係由林廖雪等人，向訴外人陳束銘購買坐落臺中
      縣大甲區龍井鄉○○○段新庄子小段第38地號土地(下稱
      第38地號土地）之部分持分(63884/637560)而來，有上開
      土地之土地謄本可茲證明，而上開謄本上記載登記原因為
      「買賣」，且既載「移付者陳束銘」，足可證明原告主張
      與被告等人共同出資向陳束銘購買土地一事，確屬真正。
      被告一再辯稱系爭土地係林廖雪與陳束銘「交換」而得，
      係屬狡辯之詞，不足採信。並參當時林廖雪於土地登記謄
      本上登記之地址為：臺中縣龍井鄉新庄村新庄仔巷76號(
      即證人陳墻家中)，可知林廖雪與陳墻關係甚密，陳墻絕
      不可能虛偽陳述來傷害林廖雪之權益，故足可證明證人陳
      牆證稱:「是我介紹林傳舉(林廖雪之夫)給他們五個人向
      陳束銘購買的。」(見99年12月27日言詞辯論筆錄第二頁)
      ，確屬真正。且為符合當時土地法令規定，即農地不得增
      加共有人之要求，林廖雪等人於向陳束銘購買系爭土地持
      分同日，亦向同為第38號地號土地共有人「楊林月雲」購
      買其全部持分，始得在不增加共有人之情況下，得向陳束
      銘購買其對於第38地號土地之部分持分。
    7.本案當事人間於合意出資購買系爭土地後，出資人間係基
      於彼此信任關係而成立借名登記契約，並由林廖雪為出名
      登記人。況上開出資人購置系爭土地，其目的乃是為日後
      土地價漲轉售獲利，不以須有積極管理、使用行為為必要
      ，任何人均可在甲地居住，卻於遠在千里外之乙地購置土
      地，作為投資謀利之用，其未必須有積極管理、使用之行
      為；被告辯稱系爭土地均由林廖雪管理、使用，欲藉此以
      否認原告於系爭土地應有之權利，然查林廖雪本係出資人
      之一，且擔任出名登記人，本可管理、使用上開土地，自
      不因林廖雪有上開管理、使用土地之行為即否認其他出資
      人之權利。又林廖雪等五人於合夥出資購買系爭土地時，
      亦約定在系爭土地出售前，各出資人若有死亡，應由各該
      繼承人繼承其權利義務，借名關係仍繼續存在；故雖林廖
      雪於78年1月9日死亡，但依上開約定，應由其繼承人（即
      本案被告）繼承林廖雪之權利義務，故合夥出資契約關係
      及借名登記契約關係之權利義務，均由本案被告林武郎、
      林武瑚繼承，並未消滅。雙方之法律關係仍繼續存在，直
      至原告於98年4月27日以臺中建國路郵局存證號碼第00027
      號存證信函，復於本案起訴書中，向被告主張終止雙方借
      名登記關係，並請求被告移轉原告應有之系爭土地持分。
      綜上，本案移轉土地請求權尚未罹於時效，被告主張原告
      請求權時效消滅，亦無理由。
    8.被告於答辯(五)狀中第二頁陳述「…即使以原告所述之5人
      購買登記系爭土地，並無增加共有人之不能登記情事…」
      實屬誤解法令之解釋，因陳束銘僅出售其所有之權利，故
      依法其移轉所有權不能登記為「共有」(因系爭土地系由
      五人合資購買)，故才推舉由「林廖雪」為出名登記人，
      並無疑問。
    9.系爭土地登記原因為何，僅是林廖雪在全體出資人授權下
      所為之外部行為，仍無法推翻原告與林家、宋家之間，有
      合資購買系爭土地之合意。尤其原告復持有蓋有林廖雪印
      文之土地所有權狀影本，其上載明原告對系爭土地之持分
      ，藉以彰顯原告對系爭土地之權利存在，且依民事訴訟法
      第358條第1項規定:「私文書經本人或其代理人簽名、蓋
      章或按指印或有法院或公證人之認證者，推定為真正。」
      則足證明原告於系爭土地上確有權利存在。被告屢次於答
      辯書狀中辯稱本案系爭土地乃是林廖雪與訴外人陳束銘間
      之判決分割、共有、交換等原因所取得，而欲藉以否認原
      告於本案土地上與林廖雪等人一同出資購買系爭土地、合
      意成立借名契約等事實。然原告與林廖雪等人合意出資購
      買系爭土地在先，復合意由林廖雪為出名登記名義人在後
      ，至於林廖雪要如何取得土地乃另一回事。實不得以上開
      理由而否認本案存有借名登記關係之事實。
    10.系爭土地之所有權狀影本上正面載有「簡先生持份5/48」
      ，並蓋有林廖雪之印文；復於同一份影本背面後載有「簡
      蘇淑鳳分持分5/48肆拾捌分之伍分」並蓋有林廖雪之印文
      ，雖正面、反面筆跡並不相同，惟根據證人宋信男於99年
      11月1日庭訊證稱：「是的，就是這份土地所有權狀，上
      面寫「簡先生持分5/48」的字，是林傳舉所寫的」、「當
      初是林傳舉他叫我們去他辦公室拿的，我們去拿的時候都
      已經寫好了，印章也蓋好了，所以我認為那是林傳舉所寫
      的」等語。且前後記載既均蓋有「林廖雪」之印文，依前
      所述，該權利證明文件自應推定為真正。故無論土地所有
      權狀影本上文字是何人所書寫，只要蓋有林廖雪之印文足
      生文義證明力。況且，無論書寫簡先生或簡蘇淑鳳所有，
      依當時夫妻財產制均屬簡家所有，並無二致。
二、被告則以：
  (一)系爭土地之所有權係被告繼承母親林廖雪而取得，並於81年
    2月18日完成繼承登記。從未聽聞被告之母林廖雪提及系爭
    土地係與他人合資購買之事。且依原告所提出之土地總登記
    簿、土地登記謄本記載，系爭土地係於64年6月11日因判決
    分割登記為林廖雪與訴外人陳束銘2人共有，再於65年1月12
    日因交換登記為林廖雪一人單獨所有，而非以買賣之原因取
    得土地所有權，與原告所稱係兩造合資向陳束銘購買一情不
    符。另依原告所提出之龍井鄉○○○段新庄子小段第44、51
    -6、51-50、51-51地號等4筆土地登記謄本所示，乃各自登
    記為訴外人吳麗珠持分3/6、宋東霖持分2/6、徐清慶持分1/
    6；至於原告配偶簡蘇淑鳳則係嗣後向徐清慶購買持分5/48
    ，亦無原告所稱其夫妻與林廖雪「合資購買」他筆土地之情
    形。另觀諸原告所提林廖雪與訴外人陳趙所訂立之合約書
    及土地所有權狀影本所示，該權狀正面註記「簡黎民先生持
    …（即二五.一坪）」，除字跡非林廖雪或配偶林傳舉所為
    ，亦與原告所提之系爭土地所有權狀影本正、反面註記之字
    跡不同。
  (二)原告雖提出註記各出資人持分之土地所有權狀影本，及自稱
    由代書註記各出資人持分比例之地籍圖，以作為持有系爭土
    地應有部分之證據；然該土地所有權狀影本上書寫之人名及
    持分比例，並非林廖雪之字跡，其上印文亦非出自林廖雪使
    用之印章。另該地籍圖上註記之持分比例，並未簽章，實不
    知何人書寫，亦無所稱出資者之簽名，被告否認前開文書內
    容之真正，該等文書自不足以證明系爭土地有借名契約之合
    意或有借名關係存在。尤其林廖雪取得系爭土地全部所有權
    及權狀之時間為65年1月12日，更與該權狀影本註記人名及
    持分比例之時間65年12月6日以後，至少相差近一年。原告
    稱61年12月30日即與林廖雪等人合資購買系爭土地，惟又稱
    林廖雪於65年間在土地所有權狀影本上註記各出資人之持分
    ，作為系爭土地應有部分之憑證，除與林廖雪取得土地之時
    間及原因不符外，復遲至出資後近4年始取得出資購買土地
    憑證，或迄至出資後30多年始首次請求移轉登記，均與一般
    常情相違。再者，原告提出之土地所有權狀影本書寫：「簡
    蘇淑鳳持分5/48肆拾捌分之伍份」。惟原告所寄發之存證信
    函卻稱：「本人已逝之妻簡蘇淑鳳與林先生先慈林廖雪女士
    於民國六十三間合資購買…」，則系爭土地縱為合資購買或
    存有借名登記關係，其出資及借名之人，亦應為簡蘇淑鳳，
    並非原告，甚為明確；則原告主張本於兩造間借名關係為請
    求，顯無理由。況且，原告於起訴狀稱：係原告本人於61年
    12月30日與林廖雪等人合資購買；惟存證信函則稱：係妻簡
    蘇淑鳳與林廖雪於63年間合資購買，前後主張己互相矛盾。
  (三)又依林廖雪與陳趙合資購買同地段46-1地號土地之合約書
    內容，林廖雪於出資與他人共同購買土地，而以他人名義辦
    理登記時，既會立具書面合約，豈有可能在與原告或簡蘇淑
    鳳等人合資購買土地時，不以合約書表彰各出資人之權利義
    務；況且該權狀影本註記使用之林廖雪印文，亦不同於註記
    在林廖雪與陳趙訂定之合約書上之印文。除不足以證明該
    註記真正外，亦不足以證明原告亦有出資購買第46-1地號土
    地，更遑論證明原告有出資購買系爭土地之事實。
  (四)證人宋信男雖證稱：系爭土地大概是65年左右，由宋來福、
    林傳舉、簡蘇淑鳳、徐清慶、徐清祥合夥向陳束銘購買云云
    ，惟此與土地登記謄本上記載系爭土地係林廖雪於64年10月
    13 日經協議交換，並於65年1月12日以交換為原因登記取得
    全部所有權不符。另依宋信男所述，合資購地之時間大概65
    年左右，再參酌原告提出之系爭土地所有權狀影本背面已有
    65年12月6日土地分割登載之時間以觀，宋來福、簡蘇淑鳳
    等人就系爭土地如真有買賣關係，亦應係宋來福、簡蘇淑鳳
    與當時之土地所有權人林廖雪成立買賣關係，而非與前所有
    權人陳束銘成立買賣關係。故林廖雪實不可能與原告或簡蘇
    淑鳳等人合資購買系爭土地，或因合資購買而成立借名契約
    。
  (五)臺灣臺中地方法院檢察署98年度偵續字第494號不起訴處分
    書，雖認林廖雪與宋來福、徐清慶、簡蘇淑鳳等人間應有隱
    名合夥之法律關係存在；惟「刑事訴訟所調查之證據，及刑
    事訴訟判決所認定之事實，非當然有拘束民事訴訟判決之效
    力」（最高法院38年穗上字第87號判例參照），即「刑事判
    決所為之事實認定，於獨立民事訴訟之裁判時本不受其拘束
    」（最高法院50年台上字第872號判例參照）。該件不起訴
    處分並未及注意林廖雪取得系爭土地之原因及時間，復未調
    查書寫系爭土地分配比例地籍圖、持分比例之土地所有權狀
    等真偽，該案所認定之事實，自非正確。
  (六)系爭土地已於70年5月16日變更編定為「山坡地保育區丙種
    建築用地」，即無不得分割或登記為共有之限制。而依原告
    所提出徐清祥將其權利讓渡予宋來福之讓渡書，既係71年12
    月20日所立，當時並無不可登記為共有人之限制。復參酌龍
    井鄉○○○段新庄子小段44、51-6、51-50、51-51等地號土
    地，均係各自以持分登記，倘原告或徐清祥確有合資購買系
    爭土地，自不可能不要求辦理持分移轉登記。故不論原告主
    張系爭土地為林廖雪與簡蘇淑鳳、宋來福、徐清慶、徐清祥
    合資購買，或主張徐清祥有向宋來福借款而讓渡持分1/48，
    均顯與事實不符。
  (七)依原告提出之土地登記簿所載，林廖雪係於65年1月12日以
    他筆土地與陳束銘之系爭土地持分互相交換，而取得陳束銘
    名下之土地持分，並非出資向陳束銘以「買賣」取得系爭土
    地全部所有權。而原告聲請傳訊之證人陳牆，雖證稱是伊介
    紹林傳舉等人向陳束銘購買系爭土地，惟亦稱訂立買賣契約
    時伊並未在場，並且表示並無證據證明伊為系爭土地之介紹
    人；故是否有陳牆所稱之土地買賣？或陳牆是否即為系爭土
    地買賣之介紹人？已非無疑。又證人陳牆稱大約是在民國61
    、62年訂立買賣契約，買賣前系爭土地登記在陳束銘名下，
    為陳束銘單獨所有，整筆5分地云云；然查，陳束銘僅為共
    有人，所持分之土地面積經換算亦僅有3分6，陳牆所述顯與
    事實不合。遑論倘真有其所稱之買賣存在，且其復為該買賣
    之仲介人，自不可能不清楚賣方為共有人之產權狀況；更何
    況依陳牆所述，既係在61、62年訂立買賣契約，當時系爭土
    地尚未辦理判決分割登記，則何以在64年6月11日判決分割
    登記後，未立即將陳束銘名下之持分以「買賣」為原因移轉
    給林廖雪，反而是在65年1月12日始以「交換」為登記原因
    辦理移轉；且由兩件登記收件編號連續（系爭土地為清字第
    564號、38-12地號為清字第565號），足見林廖雪與陳束銘
    當初係彼此以共有土地之持份交換而分別取得兩筆全部之所
    有權。因此根本無原告所主張共同出資向陳束銘購買而借名
    登記在林廖雪名下之情事。況查，原告所提出載有簡蘇淑鳳
    持份5/48之土地所有權狀影本，不但由文義上無法確知該記
    載之真實涵義，且由該土地所有權狀背面變更登記紀要之記
    載觀之，該土地於66年4月21日曾因分割新地號而為變更登
    記，因此上開簡蘇淑鳳持份5/48之實際記載日期可確定為66
    年4月21日之後，距林廖雪登記取得陳束銘土地持份之時間
    已歷年餘，若有共同出資購買之情事，何以遲至一年以後始
    出具該土地所有權狀以證明原告之購買持分？實與常理有違
    ，益見原告之主張不實，且陳牆所述乃曲意附和原告之主張
    ，並非實在。另陳牆雖又稱系爭土地買賣之代書為王明鵑、
    蔡榮冠，惟查王明絹代書為46年3月15日出生，於61、62年
    間僅年15、16歲，尚未從事代書業務，有臺中縣地政士開業
    執照可稽，益見陳牆證詞之不可信。另依原告所提戶籍謄本
    所示，徐慶祥、宋東霖62年6月28日、吳麗珠62年7月3日、
    簡蘇淑鳳62年10月29日、宋來福63年1月3日、林廖雪63年1
    月14日，分別將戶籍陸續遷入陳牆戶內。雖係為購買土地而
    遷入，但遷入時間與陳牆所述61、62年訂立買賣契約已有不
    符，且系爭土地當時地目為旱，依89年1月26日修正前農業
    發展條例第30條耕地不得分割或移轉為共有之規定，均足認
    前開戶籍之遷移，與系爭土地無關；而係為購買新庄子段新
    庄子小段44、51-6、51-50、51-51等地號土地所為。
  (八)稱「借名登記」者，謂當事人約定一方將自己之財產以他方
    名義登記，而仍由自己管理、使用、處分，有最高法院98年
    台上字第76號、98年台上字第990號判決可參；即借名登記
    契約，權利人僅以其購買之不動產，名義上登記於他人名下
    ，該他人自始未負責管理、處分，該不動產之管理、使用、
    處分悉由權利人自行為之，亦有最高法院94年台上字第953
    號判決足徵。本件原告雖稱合資購買土地係為轉手謀利，惟
    竟長達30餘年未曾聞問，明顯與事理有違。且依原告主張之
    內容既係合資由林廖雪出名購買系爭土地，且系爭土地自始
    至終均由林廖雪管理、使用，並未見原告有何管理或使用之
    行為，是縱認其對系爭土地有合資購買關係存在（被告否認
    ），亦與借名登記之要件不合。又何以自65年1月12日林廖
    雪取得全部所有權後，亦未見有人分攤應繳納之稅捐？謂有
    借名關係存在，明顯違反事理。又民法第125條規定請求權
    因15年間不行使而消滅，原告既稱與林廖雪合資購買系爭土
    地欲轉手出售謀利，則林廖雪已於78年1月9日死亡，原告不
    可能不知，原告稱其長年旅居國外，近年鮮少與林、宋兩家
    聯絡，直至98年初始知悉林廖雪死亡，顯非事實；乃原告遲
    至99年間始提出本件訴訟請求，亦罹於15年之請求權時效，
    縱有所謂合資購買關係，被告亦得主張時效抗辯。
  (九)原告稱因林廖雪、簡蘇淑鳳、宋來福、徐清慶、徐慶祥5人
    中，僅林廖雪具自耕農身分，依當時土地法規定僅可移轉登
    記於具自耕農身分之人，因此借名登記於林廖雪名下云云；
    惟顯然與其所稱前開等人分別於62年或63年為購買土地而將
    戶籍遷入陳牆戶內，以及購買並登記取得當時新庄子段新庄
    子小段44、51-6、51-50等地號之山坡地保育區土地一情不
    符。又原告於起訴狀雖稱：因系爭土地地目為旱，依當時土
    地法(應為農業發展條例之誤)第30條規定，農地不能登記增
    加共有人，故由各出資人成立借名契約共推借名登記於最大
    出資者林廖雪名下，以及於準備書(二)狀(見第3頁)稱：原告
    與林廖雪及宋來福、徐清祥、徐清慶等5人，係於61年12月
    30日之前即已向陳束銘購買約五分地，並已約定借名登記於
    林廖雪名下云云；然其所稱之時間，系爭土地之共有人合計
    有24人(原告起訴狀證物一舊式土地登記謄本參照)，即使以
    原告所述之5人購買登記系爭土地，並無增加共有人之不能
    登記情事，益見原告主張之不實。
  (十)系爭土地原為林廖雪、陳束銘2人與其他人共有，於61年12
    月30日判決共有物分割，而於64年6月11日依該分割共有物
    判決登記為林廖雪、陳束銘2人共有，持分各為5200/15910
    、10710/15910；復於64年10月13日因協議交換，而於65年1
    月12日以「交換」為原因，登記為林廖雪1人所有，因此林
    廖雪取得陳束銘之持份土地，係因土地交換而登記林廖雪名
    義，至為明確。茲再提出同上地段第38-12地號土地登記簿
    謄本，依該謄本記載，該地號土地於61年12月30日判決共有
    物分割，並於64年6月11日依該分割共有物判決登記為林廖
    雪、陳束銘2人共有，持分與系爭土地相同亦各為5200/1591
    0、10710/15910；復與系爭土地同日於64年10月13日協議交
    換，並於65年1月12日以「交換」為原因，登記為陳束銘1人
    所有，足見林廖雪與陳束銘當初係彼此以共有土地之持份交
    換而分別取得兩筆全部之所有權。因此根本無原告所主張共
    同出資向陳束銘購買而借名登記在林廖雪名下之情事。故依
    原告之主張，縱使認為其有購買系爭土地，充其量亦應係原
    告向林廖雪購買持分土地，而與林廖雪間有買賣關係，並非
    其所謂借名登記之委託關係。
  (十一)被告因所經營之台中電子股份有限公司需廠房用地時，發現
    系爭土地上有第三人使用之建物，經詢問後獲告知係向宋信
    男所承租，被告即要求宋信男將之拆除；當時宋信男雖稱其
    父宋來福就系爭土地有1/3權利，但並未提出任何證據證明
    之。宋信男為無權占用，但因被告急於建廠，因而與宋張阿
    藝、宋東霖及宋信男於88年5月26日簽立協議書，由被告以
    200萬元向宋信男購買土地上之房屋，以及由宋張阿藝、宋
    東霖及宋信男確認就系爭土地並無任何權利(見原證19不起
    訴處分書第4頁第11-13行)。倘若宋來福確實有與林廖雪合
    資購買系爭土地，並有1/3之權利，該3人自不可能會以200
    萬元出售該房屋，並確認對土地無任何權利存在；故宋信男
    所提出租給第三人之土地租賃契約，縱使為真，亦屬其與第
    三人之約定，並不足以證明有使用系爭土地之權利。
  (十二)並聲明：原告之訴，應予駁回。
三、得心證之理由：
  (一)本件原告主張其與訴外人宋來福、徐清祥、徐清慶及被告之
    母林廖雪等人合資購買系爭土地，固據提出註記有原告持分
    比例之系爭土地所有權狀影本為證，惟為被告所否認。雖原
    告主張系爭土地所有權狀影本上所註記「簡蘇淑鳳持分5/48
    肆拾捌分之伍分」所蓋用之「林廖雪」之印章，為林廖雪當
    時所使用之印鑑，並聲請本院向臺中市西區戶政事務所調閱
    林廖雪歷次之印鑑證明，惟依據「戶籍登記簿冊卡書表保存
    年限表」之規定，因印鑑證明之保存年限為十年，相關資料
    業已銷毀一情，有臺中市西區戶政事務所99年10月14日中市
    西戶字第0990004889號函一份在卷足參。原告對於系爭土地
    所有權狀上之註記所蓋用之林廖雪印章，是否係林廖雪使用
    之印鑑，已無法證明。又查林廖雪曾於63年7月22日與訴外
    人陳趙合資購買同地段46-1地號土地，並簽訂有合約書一
    份(見原告99年11月29日準狀書證14)，惟該合約書上林廖雪
    所蓋用之印章，明顯與系爭土地所有權狀上之註記所蓋用之
    印章不符。依一般人使用印章之習慣，對於重要之文件，於
    同一時期，應以使用同一印鑑為常態。則關於系爭土地所有
    權狀上之註記，是否係林廖雪所註記，即非無疑。況且，林
    廖雪與訴外人陳趙合資購買同地段第46-1地號土地，既知
    慎重地簽訂書面契約，何以與簡蘇淑鳳等人合資購買系爭土
    地，竟未簽訂任何書面契約，此舉顯有違經驗法則。是原告
    主張簡蘇淑鳳與林廖雪有合資購買系爭土地之事實，顯非無
    疑。
  (二)又原告所提出之系爭土地所有權狀影本，其正反面分別各有
    不同之註記，背面雖註記「簡蘇淑鳳持分5/48肆拾捌分之伍
    分」，惟正面則註記「簡先生持分5/48」，內容並不相符(
    背面註記顯示權利人為簡蘇淑鳳，正面之註記則顯示權利人
    為原告本人)。雖原告主張其持有系爭土地之權利係嗣後由
    簡蘇淑鳳所讓與，惟原告最初提起本件訴訟時，於起訴狀內
    係表明系爭土地乃由伊與林廖雪等人合資購買，原告嗣後變
    更說詞，前後所述明顯相互矛盾。另證人宋信男於本院99年
    11月1日審理中雖證稱：「簡先生持分5/48」之註記，係由
    林廖雪之夫林傳舉所寫。惟經比對「簡蘇淑鳳持分5/48肆拾
    捌分之伍分」及「簡先生持分5/48」兩次註記之筆跡，則明
    顯非出自同一人之筆跡，既係同一份權狀影本，為何會有兩
    種不同字跡之註記，即屬可疑。雖原告亦提出註記有宋來福
    、徐清祥、徐清慶權利之土地所有權狀影本，以資證明林廖
    雪確實出具註記持分之所有權狀影本予各出資人。惟經比對
    原告持有之土地所有權狀影本，在註記「簡蘇淑鳳持分5/48
    肆拾捌分之伍分」文字上蓋用之「林廖雪」之印文僅有二枚
    ；惟宋來福、徐清祥、徐清慶所持有之土地所有權狀影本，
    在註記「宋來福持分15/48肆拾捌分之拾伍分」、「徐清祥
    持分1/48肆拾捌分之壹分」、「徐清慶持分1/48肆拾捌分之
    壹分」文字上蓋用之「林廖雪」之印文，則均有三枚。其註
    記後蓋用林廖雪印章之方式，亦明顯不同。則原告顯亦難以
    訴外人宋來福、徐清慶、徐清祥等人持有之土地所有權狀影
    本上之註記，作為佐證其持有系爭土地權利之證明。
  (三)原告又主張徐清祥曾以對系爭土地持有1/48之權利作為擔保
    ，於67年10月28日向宋來福借款10萬元，再於71年12月20日
    將該土地之權利讓渡予宋來福，並提出徐清祥書立之借據及
    讓渡書各一紙為憑，惟此亦僅足以證明訴外人徐清祥對系爭
    土地可能持有權利，尚不足以證明原告亦為系爭土地之權利
    人。至於原告主張訴外人宋信男為確保其父宋來福合資購買
    系爭土地之權利，曾於69年間在系爭土地上搭建面積400平
    方公尺之廠房（門牌為龍井鄉○○村○○○路23號），且一
    直自用或出租他人，至88年5月26日始將廠房以200萬元售予
    台中電子股份有限公司，而該公司負責人李淑惠即為被告林
    武瑚之妻，倘若宋來福對系爭土地無任何權利，被告豈有願
    意出資200萬元購買該廠房之理，並提出宋來福、宋信男與
    第三人簽訂之租賃契約書及台中電子股份有限公司與宋信男
    簽訂之建築改良物買賣所有權移轉契約書為證。惟上開事實
    ，除僅能證明宋來福、宋信男曾占有使用系爭土地之事實外
    ，尚不足以證明宋來福、宋信男確實擁有系爭土地之權利，
    遑論用以證明原告亦為系爭土地之權利人。
  (四)原告主張，因合資購買的土地為旱地(農地)，依當時之法令
    ，不能登記在非自耕農名下，故而借名登記予林廖雪名下。
    惟查，林家(登記林廖雪長媳吳麗珠名下)、宋家(登記宋來
    福次子宋東霖名下)及簡家(登記原告之妻簡蘇淑鳳名下) 當
    時曾另合資購買同地段51-6、51-50、51-51地號之土地，為
    原告所自認，並有土地登記謄本在卷足參。而觀諸上開三筆
    土地之地目亦均為旱地，惟簡蘇淑鳳早分別於62年11月21日
    、67年7月26日即登記為上開土地之共有人，應有部分各為
    5/48，顯然並無原告所稱，因簡蘇淑鳳不具自耕農身分，故
    不能登記為農地所有權人之情形。況且，原告亦自承，當時
    為了購買農地，簡蘇淑鳳還將戶籍遷入訴外人陳牆之戶籍內
    ，顯然簡蘇淑鳳為了購買農地，並非毫無變通之方法。此一
    事實，亦與原告上開主張互相矛盾。故原告主張因合資購買
    之土地為農地，才借用林廖雪之名義登記一情，要與事實不
    符。
  (五)至於證人陳牆於本院99年12月27日審理中雖證稱：系爭土地
    係伊介紹林傳舉他們五個人向陳束銘購買的，大約是在民國
    61、62年訂立買賣契約，買賣前系爭土地登記在陳束銘名下
    ，為陳束銘單獨所有，整筆約5分地云云。惟查，依系爭土
    地之登記謄本所載，系爭土地原為林廖雪與陳束銘共有，61
    年12月30日判決共有物分割，64年6月11日因判決分割登記
    為林廖雪、陳束銘二人共有，應有部分各為5200/15910、10
    710/15910，土地總面積5200平方公尺。以此計算，陳束銘
    當時持有系爭土地之面積約為3500平方公尺【計算式：5200
    ×10710÷15910＝3500(小數點以下捨去)】；再以一平方公
    尺等於0.3025坪計算，核約1058.75坪(計算式：3500×0.30
    25＝1058.75坪)。又一甲地約為2934坪，則1058.75坪核約
    0.36甲(計算式：1058.75÷2934＝0.36)。再以十分地為一
    甲計算，0.36甲之土地等於3.6分。此與證人陳牆證稱：當
    時係五人合資向陳束銘購買「5分」地之事實不符。況且，
    證人陳牆又證稱：系爭土地買賣之代書為王明絹、蔡榮冠二
    人，惟查王明絹代書為46年3月15日生，有地政士開業執照
    影本在卷可稽，於61、62年間，僅有15、16歲，尚不足以從
    事代書業務。由此益證，證人陳牆之證述非無疵瑕，所為證
    言，自難採為對原告有利認定之依據。
  (六)又系爭土地原為林廖雪、陳束銘2人與其他人共有，於61年
    12月30日判決共有物分割，而於64年6月11日依該分割共有
    物判決登記為林廖雪、陳束銘2人共有，持分各為5200/1591
    0、10710/15910，已如前述。另系爭土地嗣於64年10月13日
    因協議交換，而於65年1月12日以「交換」為原因，登記為
    林廖雪1人單獨所有，亦有土地登記謄本在卷可按。茲再參
    照同地段第38-12地號之土地登記簿謄本，該土地於61年12
    月30日亦經判決共有物分割，而於64年6月11日依該分割共
    有物判決登記為林廖雪、陳束銘2人共有，且持分亦各為520
    0/15910、10710 /15910；復於64年10月13日協議交換，並
    於65年1月12日以「交換」為原因，登記為陳束銘1人所有。
    兩筆土地之分割、登記、交換之日期均相同。足見林廖雪與
    陳束銘當時，因同時共有系爭土地及同地段38-12地號之土
    地，且持分比例均相同，因而協議彼此以共有土地之持份交
    換後，而分別單獨取得兩筆土地全部之所有權一情，應可認
    定。故被告抗辯林廖雪取得系爭土地係與陳束銘交換而來，
    尚非無虛。
  (七)原告又主張，系爭土地係源自同地段第38地號土地而來，而
    依38地號土地之登記謄本所載，林廖雪確實曾向林束銘購買
    第38地號土地之持分，登記原因即為買賣。本件係由原告、
    宋來福、徐清祥、徐清慶等人與林廖雪合資先向陳束銘購買
    土地之持分，待林廖雪取得全部土地之所有權後，隨即影印
    土地所有權狀予各出資人，並在上方註記出資比例等語。惟
    查：依原告所提出之38地號土地登記謄本所載，林廖雪固曾
    向陳束銘購買38地號土地之持分，惟其購買之時間為63年4
    月間，與本件原告主張合資購買系爭土地之時間即61年12月
    間並不相符合。且林廖雪向陳束銘購買38地號之土地，僅有
    持分63884/637560，並非全部，倘此持分之買賣，原告確實
    出資5/48與林廖雪合資，則在林廖雪取得系爭土地之全部所
    有權後，原告之權利當依比例稀釋，林廖雪應不致於出具原
    告對系爭全部土地擁有5/48之持分證明予原告。從而，林廖
    雪縱有向陳束銘購買38地號土地之63884/637560，亦不能證
    明原告或其妻簡蘇淑鳳就此部分亦有出資。
四、綜上所述，原告就其本身或其妻簡蘇淑鳳曾與被告之母林廖
    雪合資購買系爭土地之事實，仍無法舉證以實其說，自難認
    其本身或其妻簡蘇淑鳳，與林廖雪間針對系爭土地有借名契
    約存在。從而，原告本於終止借名契約之法律關係，請求被
    告二人辦理系爭土地之移轉登記，為無理由，應予駁回。
五、本件事證已臻明確，兩造其餘攻擊防禦方法及所舉證據，經
    審酌結果，與本件判決結論均無影響，爰不一一論述，附此
    敘明。
六、結論：原告之訴為無理由，依民事訴訟法第79條，判決如主
    文。
中    華    民    國    100    年    4    月    18    日
                  民事第三庭    法  官  高英賓
正本係照原本作成。
如對本判決上訴，須於判決送達後20日內向本院提出上訴狀。如
委任律師提起上訴者，應一併繳納上訴審裁判費。
中    華    民    國    100    年    4    月    18    日
                                書記官  廖碩薇